臺灣基隆地方法院基隆簡易庭民事判決
111年度基簡字第33號
原      告  台新國際商業銀行股份有限公司


法定代理人  尚瑞強   
訴訟代理人  陳意婷  
            向勃睿  


被      告  彭淑芳  


            彭文生  

            彭淑霞  

            彭淑貞  



上列當事人間代位請求分割遺產事件，本院於民國111年3月31日
言詞辯論終結，判決如下：
    主  文
被繼承人彭黃桂美所遺如附表一所示之遺產，應按附表二所示應
繼分比例分割為分別共有。
原告其餘之訴駁回。
訴訟費用由兩造依附表二所示比例負擔。
    事實及理由
一、被告彭淑芳、彭淑貞經合法通知，均未於言詞辯論期日到場
    ，核無民事訴訟法第386條所列各款情形，爰依同法第436條
    第2項、第385條第1項前段規定，准原告之聲請，由其一造
    辯論而為判決。
二、原告起訴主張：被告彭淑芳積欠原告新臺幣(下同)229,276
    元及其中59,554元自民國103年11月24日起至清償日止，按
    年息20%計算之利息(下稱系爭債務)未清償，前經原告取得
    臺灣臺北地方法院103年度北簡字第14393號宣示判決筆錄暨
    確定證明書後，以之為執行名義聲請本院對被告彭淑芳強制
    執行無結果而經本院於107年4月12日換發107年度司執字第7
    089號債權憑證(下稱系爭債權憑證)在案，嗣原告於110年8
    月26日續以該債權憑證為執行名義，聲請本院以110年度司
    執字第20945號強制執行事件對被告彭淑芳強制執行，惟迄
    仍未獲清償。又被告彭淑芳之被繼承人彭黃桂美(下逕稱其
    名)於110年3月21日死亡後，遺有如附表一所示之土地、建
    物(下稱系爭不動產)及存款(與系爭不動產下合稱系爭遺產)
    ，由其子女即被告彭文生、彭淑貞、彭淑霞(下合稱被告彭
    文生等)與被告彭淑芳共同繼承，而其等均未辦理拋棄繼承
    ，其等就系爭遺產之應繼分比例各如附表二所示，系爭不動
    產並已於111年2月24日辦畢繼承登記。再被告彭淑芳除繼承
    所得之系爭遺產應繼分外，別無其他財產，詎被告彭淑芳怠
    於行使其分割遺產之權利，致系爭遺產迄未分割，有礙被告
    彭淑芳之債權人即原告對被告彭淑芳財產之強制執行，爰依
    民法第242條、第1148條、第824條第2項規定，代位被告彭
    淑芳提起本件訴訟，以保全其對被告彭淑芳之上開債權等語
    ，並聲明：被告等就如附表一所示之遺產予以分割，並按如
    附表二所示應繼分比例分割為分別共有各4分之1。
三、被告彭淑芳、彭淑貞經合法通知均未到庭，亦均未提出書狀
    為任何聲明或陳述；被告彭文生、彭淑霞則均聲明請求駁回
    原告之訴，並答辯略以：被告等之母彭黃桂美生前係由被告
    彭文生扶養，而彭黃桂美生病住院之醫療費用、看護費用及
    入住長期照顧中心之長照費用並均由被告彭文生、彭淑霞二
    人平均分擔，被告彭淑芳未盡其為人子女之孝道等語。
四、經查，原告主張上開事實，業據其提出本院民事執行處107
    年4月12日基院華107司執良字第7089號債權憑證、臺灣臺北
    地方法院103年度北簡字第14393號宣示判決筆錄暨確定證明
    書、系爭不動產第二類、第三類謄本、彭黃桂美之繼承系統
    表、自出生至死亡之全戶戶籍謄本、家事事件公告查詢結果
    、被告等之戶籍謄本等件影本為證，並有本院依職權調取之
    系爭不動產土地建物登記查詢資料及財政部北區國稅局基隆
    分局以111年1月4日北區國稅基隆營字第1112040022號函附
    彭黃桂美之遺產稅核定通知書附卷可稽，復經本院依職權調
    取本院107年度司執字第7089號、110年度司執字第20945號
    強制執行事件案卷核閱無訛，且為被告彭文生、彭淑霞所不
    爭執，而被告彭淑芳、彭淑貞經合法通知未到庭爭執，亦未
    提出書狀為何聲明或陳述以供本院審酌，自堪信原告上開主
    張為真實。
五、按遺產之分割，係以消滅遺產之公同共有關係為目的，須繼
    承人全體始得為之。故原告提起請求分割遺產之訴，須以其
    他繼承人全體為被告，其當事人之適格始無欠缺(最高法院9
    6年度台上字第610號判決意旨參照)。而請求分割公同共有
    物之訴，訴訟標的對於全體共有人必須合一確定，屬固有必
    要共同訴訟，原應由同意分割之共有人起訴，並以反對分割
    之其他共有人全體為共同被告，當事人適格始無欠缺；惟債
    權人基於民法第242條規定，代位行使債務人之權利，自無
    再以被代位人(即債務人)為共同被告之餘地(臺灣高等法院
    暨所屬法院107年法律座談會民事類提案第12號研討結果參
    照)。又債權人基於民法第242條規定，代位債務人請求塗銷
    該不動產之抵押權登記者，不得將被代位人(即債務人)列為
    共同被告，否則應將其對於債務人部分之訴，予以駁回(最
    高法院107年度台抗字第22號裁定意旨參照)。查本件原告係
    代位被告彭淑芳請求彭黃桂美之其餘全體繼承人分割系爭遺
    產，並將彭淑芳列為被告乙節，有民事起訴狀在卷足憑。是
    原告提起本件代位訴訟，即係代位行使其債務人即被告彭淑
    芳對彭黃桂美其他全體繼承人請求分割遺產之權利，自不得
    將被代位人即彭淑芳併列為共同被告，依前揭說明，本件原
    告對於被告彭淑芳部分之訴，自屬無據，應予駁回。
六、次按繼承人得隨時請求分割遺產，但法律另有規定或契約另
    有訂定者，不在此限；繼承人有數人時，在分割遺產前，各
    繼承人對於遺產全部為公同共有；公同共有物之分割，除法
    律另有規定外，準用關於共有物分割之規定；各共有人，除
    法令另有規定外，得隨時請求分割共有物，但因物之使用目
    的不能分割或契約訂有不分割之期限者，不在此限，民法第
    1164條、第1151條、第830條第2項、第823條第1項分別有明
    文。又按債務人怠於行使其權利時，債權人因保全債權，得
    以自己之名義，行使其權利，民法第242條前段亦有明文。
    又債權人行使前開代位權，須以有保全債權之必要為前提，
    即債權人如不代位行使債務人之權利，其債權即有不能受完
    全滿足清償之虞時，債權人始有保全其債權之必要，而得行
    使代位權；倘債之標的與債務人之資力有關者，如金錢之債
    ，其債務人應就債務之履行負無限責任，債務人茍有資力，
    債權即可獲得清償，若債務人陷於無資力或資力不足，債權
    之經濟上價值即行減損，故代位權之行使應以債務人陷於無
    資力或資力不足為要件。若債務人未陷於無資力或資力不足
    者，即無行使代位權以保全債權之必要(最高法院88年度台
    上字第694號、94年度台上字第301號判決意旨參照)。準此
    ，債權人之債權倘有不能受完全滿足清償之虞，即有保全債
    權之必要，且所謂「保全」，乃指保全債務人所有之責任財
    產，以確保債務人得以清償債務而言。本件被告彭淑芳積欠
    原告系爭債務迄未清償，而被告彭淑芳除因繼承而與被告彭
    文生等公同共有之系爭遺產外，別無其他財產等情，既如前
    述，足見被告彭淑芳之責任財產已無法確保原告之上開債權
    ，原告自有保全債權之必要。至被告彭文生、彭淑霞固辯稱
    被告等之母親彭黃桂美生前係由被告彭文生扶養，彭黃桂美
    生病住院之醫療費用、看護費用及入住長期照顧中心之長照
    費用均由被告彭文生、彭淑霞二人平均分擔，被告彭淑芳未
    盡其為人子女之孝道云云，然其等迄至本院言詞辯論終結前
    仍未提出任何證據證明系爭遺產有不能分割情形或有不分割
    之約定，或被告彭文生等與彭淑芳間就系爭遺產已有遺產分
    割之協議，而卷內復查無系爭遺產有不能分割情形或有不分
    割之約定，則系爭遺產迄未辦理分割，足認被告彭淑芳有怠
    於對被告彭文生等行使遺產分割請求權之情事，致其無從按
    應繼分比例取得系爭遺產以清償積欠原告之債務，是原告依
    民法第242條規定，代位行使被告彭淑芳對其他繼承人即被
    告彭文生等請求分割遺產之權利，即無不合。
七、第按遺產繼承人，除配偶外，依左列順序定之：一、直系血
    親卑親屬，二、父母，三、兄弟姊妹，四、祖父母；前條所
    定第一順序之繼承人，以親等近者為先；同一順序之繼承人
    有數人時，按人數平均繼承；民法第1138條第1款、第1139
    條、第1141條前段亦規定甚明。查被告彭文生等與被告彭淑
    芳均為彭黃桂美之子女，而彭黃桂美之配偶即訴外人彭新賢
    業於本件繼承開始前死亡等事實，有前揭繼承系統表、戶籍
    謄本在卷可憑，依前揭規定，被告等就系爭遺產之應繼分比
    例應為如附表二所示，自堪認定。又訴求分割共有物之目的
    ，在消滅共有關係，至於分割之方法，則由法院依職權定之
    ，不受當事人聲明之拘束(最高法院68年台上字第3247號判
    例意旨參照)。另法院選擇遺產分割之方法，應具體斟酌公
    平原則、各繼承人之利害關係、遺產之性質及價格、利用價
    值、經濟效用、經濟原則及使用現狀、各繼承人之意願等相
    關因素，以為妥適之判決。又公同共有遺產分割自由之原則
    下，民法第1164條規定，繼承人得隨時請求分割遺產，該條
    所稱之「得隨時請求分割」，依同法第829條及第830條第1
    項規定觀之，自應解為包含請求終止公同共有關係在內，俾
    繼承人之公同共有關係歸於消滅而成為分別共有，始不致與
    同法第829條所定之旨趣相左，庶不失繼承人得隨時請求分
    割遺產之立法本旨，將遺產之公同共有關係終止改為分別共
    有關係，性質上屬分割遺產方法之一(最高法院93年度台上
    字第2609號、82年度台上字第748號判決意旨參照)。查原告
    主張系爭遺產應按被告彭文生等與彭淑芳就系爭遺產如附表
    二所示之應繼分比例分割為分別共有，而被告等並未對原告
    前開主張表示意見，復未提出不同之分割方案，本院斟酌共
    有人間之關係及利益、共有物之性質及經濟效用等情事，認
    系爭遺產由彭黃桂美之全體繼承人即被告等按如附表二所示
    之應繼分比例分割為分別共有，更能使各共有人得就其應有
    部分自由處分、設定負擔，對全體共有人無不公平或不利益
    之處，是原告主張之前開分割方法，核屬適當。
八、綜上所述，原告本於民法第242條、第1164條等規定，代位
    彭淑芳請求將系爭遺產按彭黃桂美之全體繼承人如附表二所
    示各4分之1之應繼分比例分割為分別共有，為有理由，應予
    准許；逾此部分之請求，則無理由，應予駁回。
九、末按因分割共有物或其他性質上類似之事件涉訟，由敗訴當
    事人負擔訴訟費用顯失公平者，法院得酌量情形，命勝訴之
    當事人負擔其一部，民事訴訟法第80條之1定有明文。本件
    原告之訴雖有理由，惟遺產分割意在消滅共有人間之公同共
    有關係，使各共有人單獨取得各自分得部分之使用權能，足
    認兩造均因系爭遺產分割而蒙其利，故關於訴訟費用之負擔
    ，應依應繼分比例分擔之，方不致失衡，爰諭知兩造訴訟費
    用負擔之比例如主文第3項所示。
十、據上論結，本件原告之訴為有理由，依民事訴訟法第436條
    第2項、第385條第1項前段、第80條之1，判決如主文。
中　　華　　民　　國　　111 　年　　4 　　月　　21　　日
                  基隆簡易庭法  官  姚貴美
以上正本係照原本作成。
對於本件判決如有不服，應於收受送達後20日內向本院提出上訴
書狀，上訴於本院合議庭，並按他造當事人之人數附具繕本。如
委任律師提起上訴者，應一併繳納上訴審裁判費。 
中　　華　　民　　國　　111 　年　　4 　　月　　21　　日
                            書記官　陳彥端
附表一：被繼承人彭黃桂美所遺遺產
編  號  種   類                    遺  產  明  細  權利範圍或金額(新臺幣)  １  土地  基隆市○○區○○段0000地號(面積：1,026.57㎡)          40分之1  ２  土地  基隆市○○區○○段0000○0地號(面積：0.51㎡)          40分之1  ３ 建物 基隆市○○區○○段000○號(門牌號碼基隆市○○區○○○街路000○0號)           全部 ４  存款  基隆新民郵局存簿         601,630元  
附表二：被告等之應繼分比例及兩造應負擔訴訟費用比例
  繼 承 人   應繼分比例    彭文生     4分之1    彭淑霞     4分之1    彭淑貞     4分之1 彭淑芳應繼分比例暨原告應負擔訴訟費用比例     4分之1